臺灣高等法院臺南分院民事判決
109年度上國字第2號
上  訴  人  高晟瑋  
訴訟代理人  王仁聰律師
            田崧甫律師
被 上訴 人  臺南市政府觀光旅遊局
法定代理人  郭貞慧  
訴訟代理人  曾怡靜律師
上列當事人間請求國家賠償事件，上訴人對於中華民國109年1月
10日臺灣臺南地方法院107年度國字第8號第一審判決提起上訴，
本院於110年3月3日言詞辯論終結，判決如下：
    主  文
上訴及追加之訴均駁回。
第二審訴訟費用（含追加之訴）由上訴人負擔。
    事實及理由
一、被上訴人之法定代理人於民國109年2月3日變更為乙○○，茲
    據其具狀聲明承受訴訟，核無不合。
二、上訴人主張：上訴人於104年10月24日參加嘉南藥理科技大
    學，在被上訴人管理之臺南市新化區「臺南市虎頭埤風景區
    」（下稱系爭風景區）內之露營區之迎新活動，上訴人於當
    日19時許，自帳棚區前往風雨棚參加活動時，因露營區之步
    道破損龜裂、凹凸不平，又因降雨後步道凹處積水濕滑，該
    路段照明設備不足、燈光昏暗，致上訴人滑倒（下稱系爭事
    故），因左腳持續漲腫疼痛、難以入眠，經通報臺南市政府
    消防局協助緊急救護後，將上訴人送至衛福部臺南醫院新化
    分院（下稱臺南醫院新化分院）急診，翌日再轉診至高雄榮
    民總醫院（下稱高雄榮總醫院）。上訴人經二年持續復健及
    中西醫診治，現仍有下背痛、左下肢麻木無力之症狀，甚且
    左腿出現萎縮之情形，經高雄榮總醫院診斷為第五腰椎椎弓
    解離合併滑脫、左側遠端腓骨陳舊性骨折併左小腿萎縮、左
    側腓神經病變。被上訴人為系爭風景區之管理機關，明知該
    風景區內之露營區之步道係供民眾通行，竟疏於管理維護，
    任其殘破不堪、凹凸不平，步道周邊照明不足，因而致上訴
    人受有前開傷害，因而支出醫療費用、購買護踝器具、鈣片
    及維他命共新臺幣（下同）2萬2938元、往返醫院車資6290
    元、受有不能工作之勞動能力減損335萬5320元、精神痛苦
    得請求慰撫金80萬元，爰依國家賠償法第3條第1項規定，請
    求被上訴人給付468萬4548元，及自起訴狀繕本送達翌日即1
    07年5月5日起至清償日止，按年利率百分之5計算之利息，
    並願供擔保請求宣告假執行等語。
三、被上訴人則以：當日於該區活動之學生眾多，其他人未有滑
    倒或受傷之情形，系爭事故係上訴人個人疏於注意所致，至
    少係與有過失；依上訴人提出之臺南醫院新化分院、高雄榮
    總醫院診斷證明書之記載，上訴人在虎頭埤管理所青年活動
    中心受傷部位，係「左足外踝骨折或左側遠端腓骨骨折」，
    並無「第五腰椎椎弓解離合併滑脫、左小腿萎縮、左側腓神
    經病變」之傷害，上訴人於受傷2年6月後所發生之上開病變
    ，非其當日受傷之部位，此觀成大醫院108年6月14日之病情
    鑑定報告書即明，此部分傷害與系爭事故無因果關係；上訴
    人受傷致勞動能力減少依成大醫院之鑑定為1%，依108年度
    基本工資23,100元計算，減損金額為65,448元，其餘請求於
    法無據，復健及其他後續治療50萬元除6次復健外並無必要
    ，精神慰撫金請求超過5萬元部分顯然過高等語，資為抗辯
    。
四、原審判決命被上訴人給付49萬2839元，及自107年5月5日起
    至清償日止，按週年利率百分之5計算利息，駁回上訴人其
    餘之訴及假執行聲請。被上訴人就其敗訴部分未上訴，已告
    確定。上訴人就其敗訴部分聲明不服，提起上訴。
　　上訴聲明：㈠原判決駁回上訴人下開請求部分廢棄。㈡上廢棄
    部分，被上訴人應再給付上訴人241萬4777元，及自107年5
    月5日起至清償日止，按年利率百分之五計算利息。㈢願供擔
    保，請准宣告假執行。
  ㈢被上訴人答辯聲明：上訴駁回。
五、兩造不爭執之事項：
  ㈠被上訴人係系爭風景區之管理機關，其對於上訴人在系爭風
    景區內滑倒處之公有公共設施之設置、管理有欠缺，致上訴
    人於104年10月24日晚間19時許，自系爭風景區內露營區之
    帳棚區前往風雨棚參加活動之路途中滑倒，因此受有左足外
    踝骨折、左側遠端腓骨陳舊性骨折併左小腿萎縮等傷害。
  ㈡上訴人就系爭事故於106年10月20日，以書面向被上訴人請求
    國家賠償，兩造於106年12月8日協議不成，經被上訴人於10
    7年3月15日以南市觀虎字第1070278701號函附協議不成立證
    明書拒絕賠償。
  ㈢高雄榮總醫院107年3月21日診斷證明書記載：「上訴人於10
    7年3月21日因下背痛、左下肢麻木無力之病狀前往門診診治
    ，經診斷為第五腰椎椎弓解離合併滑脫、左側遠端腓骨陳舊
    性骨折併左小腿萎縮、左側腓神經病變，建議持續門診追蹤
    及復健治療」。
  ㈣被上訴人對於原證一至原證七之形式真正不爭執。
  ㈤上訴人自104年10月25日起至107年3月21日止之就醫紀錄詳如
    原審卷一第219至227頁所載。
  ㈥就上訴人之勞動能力減損部分，原審及本院曾囑託成大醫院
    鑑定及補充說明，內容詳如原審卷二第233至249頁、原審卷
    三第79至80頁、本院卷第105至107頁所示。
六、兩造爭執事項：
  ㈠上訴人所受第五腰椎椎弓解離合併滑脫、左側腓神經病變之
    傷害，與本件事故有無相當因果關係？
  ㈡上訴人請求之醫療費用、交通費用、勞動能力減損、後續手
    術、復健及其他必要費用、看護費用、精神慰撫金，應以多
    少為適當？
  ㈢上訴人就系爭事故之發生是否與有過失？若有，其過失比例
    為何？
七、得心證之理由：
  ㈠按公有公共設施因設置或管理有欠缺，致人民生命、身體或
    財產受損害者，國家應負損害賠償責任，國家賠償法第3條
    第1項固定有明文。惟所謂公共設施之設置有欠缺，係指公
    共設施建造之初，即存有瑕疵而言；管理有欠缺者，係指公
    共設施建造後未妥善保管，怠為修護致該物發生瑕疵而言。
    又人民依上開規定請求國家賠償時，尚須人民之生命、身體
    或財產所受之損害，與公有公共設施之設置或管理之欠缺，
    具有相當因果關係，始足當之。亦即在公有公共設施因設置
    或管理有欠缺之情況下，依客觀之觀察，通常會發生損害者
    ，即為有因果關係，如必不生該等損害或通常亦不生該等損
    害者，則不具有因果關係（最高法院95年度台上字第923號
    裁判參照）；且國家賠償法第3條所定之國家賠償責任，係
    採無過失主義，即以該公共設施之設置或管理有欠缺，並因
    此欠缺致人民受有損害為其構成要件，非以管理或設置機關
    有過失為必要（最高法院85年台上字第2776號原判例參照）
    。依不爭執事項㈠所示，被上訴人就其乃系爭風景區之管理
    機關，因系爭風景區內露營區之公有公共設施之設置、管理
    有欠缺，致上訴人於104年10月24日晚間19時許，自系爭風
    景區內露營區之帳棚區前往風雨棚參加活動之路途中滑倒，
    因而受有左足外踝骨折、左側遠端腓骨陳舊性骨折併左小腿
    萎縮等傷害之事實，並不爭執，上訴人此部分主張，自屬可
    信。
　㈡又按國家負損害賠償責任者，應以金錢為之，但以回復原 狀
    為適當者，得依法請求回復損害發生前原狀；且國家賠償 
    ，除國家賠償法規定外，適用民法規定，國家賠償法第7條
    第1項、第5條分別定有明文。且不法侵害他人之身體或健 
    康者，對於被害人因此喪失或減少勞動能力，或增加生活 
    上之需要時，應負損害賠償責任；不法侵害他人之身體、健
     康、名譽或自由者，被害人雖非財產上之損害，亦得請求 
    賠償相當之金額，民法第193條第1項及第195條第1項前段 
    亦分別定有明文。被上訴人既有上開之不法侵害行為，致 
    上訴人受有傷害，則上訴人依國家賠償法及民法侵權行為 
    之規定，請求上訴人賠償，自屬有據。就上訴人請求其中之
    醫藥費用8226元、往返醫院車資1110元、勞動能力減損金額
    12萬3503元、後續復健及其他必要費用1萬元、精神慰撫金3
    5萬元，經原審判決准其請求，被上訴人未上訴，此部分既
    已確定，不在本院審理範圍。茲就兩造爭執各點論究之：
　㈢上訴人所受「第五腰椎椎弓解離合併滑脫、左側腓神經病變
    之傷害」與本件事故有無相當因果關係？
　　⒈依上訴人提出之臺南醫院新化分院104年10月25日診斷證明
      書記載「診斷：左足外踝骨折，104年10月25日零時42分
      急診」，暨高雄榮總醫院104年10月25日診斷證明書記載
      「病況：左踝疼痛、診斷：左側遠端腓骨骨折、104年10
      月25日3時12分急診」。依上開二家醫院於事故後不久所
      作診斷，上訴人於104年10月24日晚上7時許在系爭事故地
      點所受之傷害，係「左足外踝骨折」或「左側遠端腓骨 
      骨折」，並無高雄榮總醫院於事故發生後約2年5個月以後
      之107年3月21日之診斷證明書所記載：「第五腰椎椎弓解
      離合併滑脫、左側腓神經病變」之傷勢，被上訴人抗辯上
      訴人之第五腰椎椎弓解離合併滑脫、左側腓神經病變」，
      並非因系爭事故所造成，尚非無憑。
    ⒉依成大醫院108年6月14日成附醫秘字第1080000000號函覆
      原審法院之病情鑑定報告書，認定：「患者（即上訴人）
      於104年10月24日因跌倒送至署立台南醫院新化分院，經
      檢查後轉至高雄榮民總醫院，兩間醫院的急診病歷均詳述
      患者有左側遠端腓骨骨折，但均未提到脊椎部分相關的疼
      痛。另外患者於106年9月14日於高雄七賢骨外科接受核磁
      共振檢查發現，左足踝後脛距韌帶及後距腓韌帶有損傷，
      可能為當時所遺留之後遺症。因此左側遠端腓骨陳舊性骨
      折併左小腿萎縮，與患者104年10月24日之跌倒有相當因
      果關係。但第五腰椎椎弓解離合併滑脫、左側腓神經病變
      與患者104年10月24日之跌倒無因果關係。」（原審卷二
      第233頁），益徵被上訴人上開抗辯，為可採。
  ㈣上訴人請求之醫療費用、交通費用、勞動能力減損、後續手
    術、復健及其他必要費用、看護費用、精神慰撫金，應以多
    少為適當？
　  ⒈醫療費用及往返車資，上訴人再請求14萬2269元部分：
　　　被上訴人否認該支出與系爭事故之因果關係，就上訴人 
      「左足外踝骨折、左側遠端腓骨陳舊性骨折併左小腿萎 
      縮」之傷害已經確定，有關左小腿萎縮之部分未來是否 
      有醫療需求，上訴人於原審未舉證證明，但因被上訴人於
      原審已同意給付1萬元，故原審已判決准許上訴人此部分
      之請求，至於上訴人其餘部分之上訴，除原審所提出之證
      據資料外未有新的證據，已經原審以上訴人未能證明與本
      件事故有關，因而否准其此部分請求，上訴人既未能提出
      新事證證明其上訴部分即醫藥費7萬3834元、車資6萬8435
      元係屬必要支出，此部分主張，尚非有據 。
    ⒉看護費用5萬2000元部分：
      ⑴上訴人於原審未曾請求此部分支出，於上訴後始為追加
        ，被上訴人雖不同意上訴人之追加，但此核屬不變更訴
        訟標的而擴張聲明，依民事訴訟法第446條第1項準用同
        法第255條第1項第3款之規定，其追加為合法，核先說
        明。
　　　⑵至於上訴人請求看護26天，每日以2000元計算，合計5萬
        2000元部分，依高雄榮總醫院於105年10月25日開立之
        診斷證明書記載：「病狀左踝疼痛」「診斷本患者因以
        上病因於2015/10月25日03∶12入本院急診，於2015/10/
        25 08∶30離院，應休息一周，門診複查。若有不適應速
        回。」（原審卷一第57頁），依此診斷證明書之記載，
        上訴人只須要休息一周即可，並未載明須有專人照顧，
        查上訴人受傷時係20歲之年輕人，本身又係體育健將出
        身，上開傷害，尚無須專人照顧，是此部分請求，於法
        無據。
　　⒊勞動能力減損131萬3347元部分：
　　　⑴上訴人上訴請求再給付131萬3347元，為被上訴人所否認
        。
　　　⑵依成大醫院108年6月14日成附醫秘字第1080000000號甲○
        ○病情鑑定報告書、暨108年10月30日成附醫秘字第 108
        0000000號函之補充鑑定意見，後者認定並記載「如個
        案數年後確定畢業且成功任職於一般企業、運動職 業
        球團、運動休閒倶樂部、技術指導教練、運動休閒 產
        業等相關機構，如此對應『加州永久性失能評估準則』之
        職業代碼為第390類『體育教員、專業運動員訓 練員、
        運動指導、個人教練 』，其職業強度為中等 （第三級
        ）。...調整後影響其未來收入能力百分比評 比為2%」
        （原審卷三第79頁），被上訴人就此鑑定意見不爭執。
        原審法院亦係依該假設，認定上訴人因本件傷害影響其
        未來收入能力百分比評比為2%，並判決被上訴人應賠償
        上訴人勞動能力之減損金額為12萬3503元。
      ⑶上訴人上訴主張成大醫院之上開鑑定，為何捨本國相關
        法規，獨採美國加州之失能評估，難有明確之法理，應
        依我國「勞工保險失能給付標準」作為鑑定依據。且上
        開鑑定報告書第5頁4.2被動關節活動度評估項目：4.3
        徒手肌力評估項目，4.4綜合功能性評估結果，4.5總結
        理學評估：6.2項次左踝後脛距韌帶及後距腓韌帶損傷
        部分之報告，既載明上訴人上述現況，惟在引用AMA Gu
        ide表16-2時，得出下肢全人損2%，經查該表踝部肌肉/
        肌腱受傷全人損範圍為0%〜2%默認為1%，經加總調整方
        可能為2%；若為踝部韌帶受傷全人損應為3%〜7%範圍，
        默認為5%。上訴人為「左外足踝後脛距韌帶損傷」，且
        成大醫院總結理學評估亦顯示有運動缺陷，若依AMA Gu
        ide表16-2評估應為6%，方為合理，是成大醫院引用應
        屬有誤。依成大醫院之評估：被動關節活動度評估：踝
        部跛屈、踝部背屈之左側主、被動活動角度僅達成常值
        2/3，則依勞工保險失能給付標準，上訴人應屬失能項
        目12-35「一下肢三大關節中，有一大關節遺存運動失
        能者」，等級為第13級。第13等級為減損23.07%，以最
        低基本薪資2萬08元計算，扣除中間利息，上訴人之勞
        動能力減損金額為131萬3347元等語。
      ⑷本院依上訴人之聲請，就成大醫院之上開二件鑑定意見
        其所質疑之問題，發函請求成大醫院說明，經該醫院於
        109年6月30日以成附醫秘字第1090000000號函覆本院稱
        ：「依貴院鑑定報告書附件「永久性障害及工作能力減
        損評估報告」第10頁6.2「左踝後脛距韌帶及後距腓韌
        帶損傷」下記載：根據AMA Guide第501頁表16-2，左踝
        韌帶受傷主診斷最接近為strain of all the other te
        ndons，屬於第1類 (Class 1，mild motion deficits)
        」。惟查，據該表16-2 (foot and Ankle)顯示，除上
        述記 載之Muscle/tendon乙項外，另有兩項皆記載為 L
        igament/bone/joint、而tendon之中文為肌腱，Ligame
        nt之 中文爲韌帶，似應以韌帶較接近本件評估報告所
        列之 損害。則為何上述報告是採用tendon 之損傷為依
        據，而非另二項 Ligament之損害為依據？答覆：⒈根據
        該患者之臨床評估，尚未有關節不穩定（Joint instab
        ility)之病況;若套用該表16-2二項Ligament做評估，
        則失能減損為零。因此未能完全適當反應病人尚有壓痛
        之失能狀況。⒉根據AMA Guide的精神，可取符合診斷中
        最嚴重的情況；該患者腳踝處有所壓痛，疑有韌帶損害
        卻未造成關節不穩定，因此，將患者的損害歸類於stra
        in of all the other tendons(肌腱扭傷）做評估，以
        避免低估患者之失能減損。」（本院卷第105頁），是
        依此函文可知，成大醫院提出上開鑑定報告時，已斟酌
        上訴人之各項傷害情況，換言之，已經就上訴人之傷害
        從寬認定其減損勞動能力之比例鑑定。
　　　⑸上訴人就成大醫院之上開補充說明仍有質疑，本院再依
        其聲請函詢成大醫院，經該院於109年11月13日以成附
        醫秘字第1090000000號函覆本院稱：「依貴院對患者甲
        ○○所作之「永久性障害及工作能力減損評估報告」第5
        頁起至第6頁，4.2「被動關節活動度評估」記載：「個
        案左側髖關節與踝關節之主動關節角度有輕度至中度受
        限，而左側髖關節與踝關節之被動關節角度有輕度 受
        限；右側髖關節之主動與被動關節角度則稍有輕度 受
        限」、4.5「總結理學評估」記載「根據評估結果，個
        案下肢關節活動有輕至中度受限」則以上記載似與 本
        件鑑定報告書謂「1.根據該患者之臨床評估，尚未 有
        關節不穩定」不合，請貴院說明。答覆：「關節 （活
        動）角度受限」係指特定關節之活動範圍低於一般 族
        群之參考範圍；「關節不穩定」則是指結構上不穩 定
        ，常見原因是關節周邊韌帶鬆弛，兩者並不相同。二 
        、次查，依本件鑑定報告書之附件：表TABLE16-2 二 
        項Ligament乃記載「Joint instability/ligamentous 
        laxity-traumatic Ankle(including syndesmosis) ( 
        reference16-8)」、「Joint instability/ligamentou
        slaxity-traumatic Ankle Metatarsal-phalangal」，
        欄位之「/」符號處，其符號意義應作「或」解釋，則
        患者於套用該表TABLE16-2二項 Ligament時，似不以須
        同時具備關節不穩定(Joint instability)之病況為必
        要，請貴院說明。答覆：關節不穩定「或」韌帶鬆弛，
        雖描述用語不同，但後者常是造成關節不穩定之主因，
        臨床醫學上用於表達相似功能情境。」（本院卷第173
        頁)。依此項函文，可見上訴人係誤解該TABLE16-2之文
        字真意，成大醫院之原鑑定意見，並無上訴人所指誤用
        該表之情形。
　　　⑹綜上所述，成大醫院於原審囑託鑑定上訴人之勞動能力
        減損之程度時，已依該準則從寬認定上訴人之勞動能力
        減損之比例，又AMA Guide事實上係全美國醫學會通用
        之標準，因我國並無另制定其他指引，故國內各大醫院
        於受法院囑託鑑定勞動能力減損時，即常引該指引作為
        依據，此為本院於多年審判實務上所知悉之事，即上訴
        人提出之高雄高分院判決，其中義大醫院所作鑑定亦係
        引用AMA Guide為認定準據（本院卷第150-152頁），是
        上訴人主張，成大醫院之鑑定報告有誤解該指引，不應
        援外國標準，應依我國之勞工保險失能給付標準判斷其
        勞動能力減損比例云云，自非可採。被上訴人抗辯，成
        大醫院之鑑定意見為可採，尚屬可信。是上訴人請求再
        給付131萬3347元，於法無據。　
    ⒋未來醫療及復健費用部分：原審判決准許1萬元。上訴人再
      請求10萬元。
　    依成大醫院108年6月14日成附醫秘字第1080000000號病情
      鑑定報告書之認定「左側腓骨線性骨折已癒合；左踝韌帶
      損傷 …已達最大醫療改善」等語（原審卷二第249頁），
      顯無後續醫療及復健之必要。而醫療費用以實際收費為準
      ，被上訴人認為以健保一次掛號費200元可進行6次復健計
      算，該部分原審已判決給付1萬元，上訴人除於原審提出
      之相關醫療收據外，於本院審理間亦未見其另提出其他支
      出之醫藥收據，其主張將來醫療及復健支出再請求10萬元
      ，尚非有據。
　  ⒌精神慰撫金上訴人再請求130萬元：
　    上訴人因系爭事故受有上開傷害，且因前開傷害，受有勞
      動能力減損2%，已如前述，原審審酌被上訴人為系爭設施
      之管理機關，未善盡其管理職責，致上訴人受有前開傷害
      ，上訴人主張其受此傷害，身心及精神受有痛苦，應屬實
      情。又上訴人為學生，正值青春少年，而被上訴人為台南
      市政府所轄之觀光旅遊局，審酌上訴人身分、地位、經濟
      能力、所受痛苦程度及被上訴人為國家機關等情，認上訴
      人得請求之精神慰撫金以35萬元為適當，超過此金額範 
      圍以外請求，則屬過高，核原審上開審酌，尚屬允當，上
      訴人請求再給付130萬元，尚非有據。
　　⒍綜上，上訴人再請求被上訴人給付上開損害，於法均非有
      據。　
  ㈤上訴人就系爭事故之發生是否與有過失？若有，其過失比例
    為何？
    被上訴人於原審已抗辯上訴人就本件事故與有過失，應依比
    例計算被上訴人應負賠償責任之金額等語（原審卷三第69頁
    辯論意旨狀六）。就此部分，原審判決似未斟酌及此（原審
    判決書第11-17頁），但因被上訴人就其敗訴部分未上訴，
    此部分已確定，本院自不能就此部分再予審究，而上訴人上
    訴請求部分本院認定均不應准許，自亦不必再就此爭點予以
    論述，併此敘明。
八、綜上所述，上訴人依國家賠償法第3條第1項之規定，請求被
    上訴人再給付236萬2777元，及自107年5月5日起至清償日止
    ，按年息百分之5計算之利息，為無理由，不應准許。原審
    就上開請求，為上訴人敗訴之判決，並無不合。上訴論旨指
    摘原判決此部分不當，求予廢棄改判，為無理由，應駁回其
    上訴。上訴人於本院追加請求看護費用5萬2000元及法定遲
    延利息部分，亦屬無據，應駁回其追加。
九、本件事證已臻明確，兩造其餘之攻擊或防禦方法及所用之證
    據，經本院斟酌後，認為均不足以影響本判決之結果，爰不
    逐一論列，附此敘明。
十、據上論結，本件上訴及追加之訴均為無理由，依民事訴訟法
    第449條第1項、第78條，判決如主文。
中　　華　　民　　國　　110 　年　　3 　　月　　24　　日
                  民事第六庭    審判長法  官  吳上康

                                      法  官  王浦傑

                                      法  官  張季芬
上為正本係照原本作成。
上訴人如不服本判決，應於收受送達後20日內向本院提出上訴書
狀，其未表明上訴理由者，應於提出上訴後20日內向本院補提出
理由書狀（均須按他造當事人之人數附繕本）上訴時應提出委任
律師或具有律師資格之人之委任狀；委任有律師資格者，另應附
具律師資格證書及釋明委任人與受任人有民事訴訟法第466條之1
第1項但書或第2項（詳附註）所定關係之釋明文書影本。如委任
律師提起上訴者，應一併繳納上訴審裁判費。
被上訴人不得上訴。
中　　華　　民　　國　　110 　年　　3 　　月　　24　　日

                                      書記官  蔡双財
【附註】
民事訴訟法第466條之1：
⑴對於第二審判決上訴，上訴人應委任律師為訴訟代理人。但上
  訴人或其法定代理人具有律師資格者，不在此限。
⑵上訴人之配偶、三親等內之血親、二親等內之姻親，或上訴人
  為法人、中央或地方機關時，其所屬專任人員具有律師資格並
  經法院認為適當者，亦得為第三審訴訟代理人。
民事訴訟法第466條之2第1項：
上訴人無資力委任訴訟代理人者，得依訴訟救助之規定，聲請第
三審法院為之選任律師為其訴訟代理人。